臺灣嘉義地方法院民事判決　　　　　　　　96年度訴字第69號
原　　　告　戌○
訴訟代理人　林芳榮律師
被　　　告　辰○○
　　　　　　戊○○
　　　　　　丙○○
　　　　　　丁○○
　　　　　　　　　　　　2號
　　　　　　乙○○
　　　　　　己○
　　　　　　酉○○
　　　　　　Ａ○○
　　　　　　子○○○
　　　　　　卯○○
　　　　　　申○○
　　　　　　Ｃ○○○
　　　　　　宇○○○
　　　　　　辛○○○
　　　　　　丑○○○
　　　　　　Ｂ○○
　　　　　　黃○○
　　　　　　癸○○○
　　　　　　地○○
　　　　　　天○○
　　　　　　巳○○
　　　　　　寅○○
　　　　　　宙○○
　　　　　　玄○○
　　　　　　未○○
　　　　　　午○○
　　　　　　亥○○
　　　　　　壬○○
被　　　告　財政部國有財產局台灣南區辦事處嘉義分處（即陳戶漏
　　　　　　之遺產管理人）
法定代理人　庚○○
訴訟代理人　甲○○
上當事人間請求分割共有物事件，業經本院於民國96年4月11日
言詞辯論終結，判決如下：
    主  文
被告辰○○、戊○○、丙○○、丁○○、乙○○、己○、酉○○
、Ａ○○、子○○○、卯○○、申○○、Ｃ○○○應就被繼承人
陳江龍所遺坐落嘉義縣六腳鄉○○段灣內小段三四三地號、地目
建、面積四四七六平方公尺、權利範圍七十二分之一之土地，辦
理繼承登記。
被告宇○○○、辛○○○、丑○○○、Ｂ○○、黃○○、癸○○○、地○○、天○○應就被繼承人陳石珠所遺坐落嘉義縣六腳鄉
○○段灣內小段三四三地號、地目建、面積四四七六平方公尺、
權利範圍七十二分之一之土地，辦理繼承登記。
兩造共有坐落嘉義縣六腳鄉○○段灣內小段三四三地號、地目建
、面積四四七六平方公尺之土地，應分割如附圖所示，其中編號
Ａ部分、面積一八六五平方公尺之土地，分歸原告取得；編號Ｂ
部分、面積四八四點九四平方公尺之土地，分歸被告巳○○取得
；編號Ｃ部分、面積一五０四點三九平方公尺之土地，分歸被告
壬○○取得；編號Ｄ部分、面積二四八點六六平方公尺之土地，
分歸被告財政部國有財產局台灣南區辦事處嘉義分處取得；編號
Ｅ部分、面積六二點一七平方公尺之土地，分歸被告亥○○取得
；編號Ｆ部分、面積六二點一七平方公尺之土地，分歸被告宇○○○、辛○○○、丑○○○、Ｂ○○、黃○○、癸○○○、地○○、天○○共同取得，並保持公同共有；編號Ｇ部分、面積六二
點一七平方公尺之土地，分歸被告辰○○、戊○○、丙○○、丁○○、乙○○、己○、酉○○、Ａ○○、子○○○、卯○○、申
○○、Ｃ○○○共同取得，並保持公同共有；編號Ｈ部分、面積
四六點六三平方公尺之土地，分歸被告未○○取得；編號Ｉ部分
、面積四六點六三平方公尺之土地，分歸被告午○○取得；編號
Ｊ部分、面積三一點０八平方公尺之土地，分歸被告寅○○取得
；編號Ｋ部分、面積三一點０八平方公尺之土地，分歸被告宙○○取得；編號Ｌ部分、面積三一點０八平方公尺之土地，分歸被
告玄○○取得。
訴訟費用由兩造按如附圖中附表所示持分額（即應有部分比例）
負擔。
    事實及理由
一、本件被告辰○○、戊○○、丙○○、丁○○、乙○○、己○
    、酉○○、Ａ○○、子○○○、卯○○、申○○、Ｃ○○○
　　、宇○○○、辛○○○、丑○○○、Ｂ○○、黃○○、癸○○○、地○○、天○○、巳○○、寅○○、宙○○、玄○○
    、未○○、午○○、亥○○、壬○○經合法通知，未於言詞
    辯論期日到場，核無民事訴法第386條各款所列情形，爰依
    原告聲請，由其一造辯論而為判決。
二、原告起訴主張：緣坐落嘉義縣六腳鄉○○段灣內小段343地
    號、地目建、面積4,476平方公尺之土地（下稱系爭土地）
    為兩造所共有，各共有人於系爭土地上之應有部分比例如附
    圖所附之附表「持分欄」所示，而原共有人陳江龍、陳石珠
    分別於民國62年3月29日、88年12月10日死亡，均未辦理繼
    承登記，爰請求陳江龍之繼承人即被告辰○○、戊○○、丙○○、丁○○、乙○○、己○、酉○○、Ａ○○、子○○○
    、卯○○、申○○、Ｃ○○○，以及陳石珠之繼承人即被告
    宇○○○、辛○○○、丑○○○、Ｂ○○、黃○○、癸○○○、地○○、天○○應分別就其被繼承人即原各共有人所有
    上開土地，各自之應有部分，辦理繼承登記。又因系爭土地
    並無使用目的不能分割或以契約訂有不分割期限之限制，惟
    因無法達成自行協議分割，為此依據民法第823條第1項、第
    824條第2項之規定，請求法院判決分割如主文第3項所示。
三、被告方面：
  (一)被告財政部國有財產局台灣南區辦事處嘉義分處部分：同意
    分割，並同意依原告所提分割方案分割。
  (二)被告辰○○、戊○○、丙○○、丁○○、乙○○、己○、酉
    ○○、Ａ○○、子○○○、卯○○、申○○、Ｃ○○○、宇
    ○○○、辛○○○、丑○○○、Ｂ○○、黃○○、癸○○○
    、地○○、天○○、巳○○、寅○○、宙○○、玄○○、未
    ○○、午○○、亥○○、壬○○等人經合法通知，未於言詞
    辯論期日到場，亦未提出書狀或陳述。
四、法院之判斷：
  (一)按各共有人除因物之使用目的不能分割，或契約定有不分割
    之期限者外，得隨時請求分割共有物，民法第823條第1項定
    有明文，又按分割共有物之訴，係就有共有關係之共有物，
    以消滅共有關係為目的，予以分割，使共有人就共有物之一
    部分單獨取得所有權之形成訴訟。經查，系爭土地為兩造依
    如附圖所附之附表「持分欄」所示應有部分比例所共有，而
    系爭土地為建地，並無因使用目的不能分割之情形，各共有
    人間亦無不得分割之契約等情，業據原告提出土地登記簿謄
    本1份、地籍圖1份為證，自堪信其主張為真實。揆諸上開規
    定，原告起訴請求分割系爭土地，自無不合，應予准許。
  (二)按因繼承、強制執行、公用徵收或法院之判決，於登記前已
    取得不動產物權者，非經登記不得處分其物權；又分割共有
    物，性質上為處分行為，依民法第759條規定，共有不動產
    之共有人中有人死亡時，於其繼承人未為繼承登記前，固不
    得分割共有物，民法第759條及最高法院69年臺上字第1012
    號判例可資參照。查系爭土地，為原告與如附圖中附表所示
    之共有人所共有，又附表中部分之原共有人陳江龍、陳石珠
    分別於62年3月29日、88年12月10日死亡，均未辦理繼承登
    記，而陳江龍之應有部分應由被告辰○○、戊○○、丙○○
    、丁○○、乙○○、己○、酉○○、Ａ○○、子○○○、卯
    ○○、申○○、Ｃ○○○繼承，陳石珠之應有部分應由被告
    宇○○○、辛○○○、丑○○○、Ｂ○○、黃○○、癸○○○、地○○、天○○繼承，有卷附之土地登記簿謄本、戶籍
    謄本、除戶戶籍謄本、繼承系統表可按，揆諸前揭法條及判
    例意旨，原告為分割系爭土地，請求如上述繼承人分別就其
    被繼承人即各該原共有人所有上開土地，各自之應有部分，
    辦理繼承登記，核無不合，應予准許。
  (三)又按不動產之共有人死亡，若無繼承人或繼承人之有無不明
    ，經法院依民法第1178條第2項規定，定六個月以上之期限
    ，公告繼承人，命其於期限內承認繼承，而仍無繼承人承認
    繼承時，尚無民法第759條規定之適用，此觀民法第1179條
    第1項第2款及民事訴訟法第168條規定自明。蓋當事人死亡
    ，而無繼承人時，遺產管理人得代替繼承人之地位，進行訴
    訟；否則，關於分割共有物事件，將陷於不能分割之窘境，
    而妨害其他共人分割請求權之行使。至於最高法院68年8月
    21日68年度第13次民事庭會議決議（二），及72年台上字第
    3879號判決，所稱「共有不動產之共有人中有人死亡時，於
    其繼承人未為繼承登記前，不得分割共有物」係指一般繼承
    情形，即共有人中有人死亡，而該死亡之人有得為繼承之人
    之情形而言，與當事人死亡，無繼承人或繼承人之有無不明
    而僅有遺產管理人者有別。因此，遺產管理人不論主動起訴
    或被動應訴，均得為分割共有物之當事人，即得以自已名義
    為遺產起或被訴。（83年12月28日司法院 (83)廳民四字第
    23379號函參照）本件原共有人陳戶漏業已死亡，並已選任
    財政部國有財產局臺灣南區辦事處嘉義分處為其遺產管理人
    ，有土地登記謄本可稽，是原告以財政部國有財產局臺灣南
    區辦事處嘉義分處為被告並無不合，應予敘明。
  (四)又法院為裁判分割前，應顧及公平、當事人之聲明、應有部
    分之比例與實際是否相當、共有物之客觀情狀、性質、價格
    與經濟價值、共有利益、各共有人之主觀因素與使用現狀、
    利害關係等因素為綜合判斷。經查：兩造共有之系爭土地，
    現有多棟共有人居住使用之建物，其他部分為水稻田（原告
    使用），其餘為空地，上有雜木、雜草等情，業據本院會同
    嘉義縣朴子地政事務所測量人員至現場履勘，有勘驗筆錄及
    複丈成果圖各一件在卷可稽。本院審酌系爭土地之使用情形
    ，以及被告財政部國有財產局台灣南區辦事處嘉義分處同意
    依原告所提分割方案分割，及全體共有人之利益之情狀，爰
    將系爭土地分割如主文第3項所示。
五、末按因共有物分割、經界或其他性質上類似之事件涉訟，由
    敗訴當事人負擔訴訟費用顯失公平者，法院得酌量情形，命
    勝訴之當事人負擔其一部，民事訴訟法第80條之1定有明文
    。系爭土地因兩造無法自行協議分割，依前開說明，本院認
    本件訴訟費用應由兩造按其原應有部分比例負擔為適當，爰
    判決如主文第4項所示，併予敘明。
六、結論：原告之訴為有理由，依民事訴訟法第385條第1項前段
    、第80條之1，判決如主文。
中　　華　　民　　國　　96　　年　　4 　　月　　19　　日
                  民二庭法　官　林福來
以上正本係照原本作成
如對本判決上訴須於判決送達後20日內向本院提出上訴狀
中　　華　　民　　國　　96　　年　　4 　　月　　19　　日
                        書記官　劉昀匊
